# 对一个租赁案列业务性质的判断求助

提问人：vanaya 时间：2014-03-19 11:17:29
业务描述： 空调厂家（乙方），与大学（甲方）签订了批量空调租赁服务合同，主要条款如下： 1 、由甲方向乙方付费租赁空调，在指定校区安装、使用；乙方提供空调安装、使用、维护、 维修等服务。 2 、合同期限为 8 年，租赁协议期满后，甲方有权选择新的服务商，或继续与乙方合作。 3 、租赁费包含：空调租赁费、安装拆卸费、维修维护费用、日常保养费用、 折旧费等一切费用。协议期内，空调的安装、移动（限校区内）、拆除、维 修、更换、报废、日常保养等服务所产生的费用，由乙方承担。 4 、租金按学年支付。 5 、乙方每年两次进行免费检测、保养、清洗、加注制冷剂等服务。 6 、乙方在校区内设立维修服务点，开通 24 小时服务热线，安排维修服务人员，并配备一定数量的零配件和备用机。乙方接甲方相关部门或学生报修后，须保证 2 小时服务响应。 24小时未能排除故障的，由乙方负责更换备用机。 72 小时未能修复故障的， 或一学年内连续 3 次因类似故障造成维修的，乙方负责更换新机。 7 、因学生主观故意、恶意等人为原因，造成空调损坏、缺件、遗失以及 由此带来的人身和财产安全问题，由相关责任人承担维修及赔偿责任。 8 、在协议期内，空调出现质量问题，或性能已不符合国家及相关行业标准的，乙方负责免费更换新空调。空调累计使用满 6 年，空调设备性能经国家相关部门检测已不符合国 家及相关行业标准的，乙方负责免费更换新空调。空调累计使用满 8年，乙方负责对旧设备进行拆除并强制报废。 9 、乙方未能按照本协议履行服务承诺，或服务质量未能达到协议规范的， 或不按整改意见及时整改的，甲方有权扣减或拒付租金，或提前终止协议， 由此带来的损失由乙方自行承担。 10 、在协议期内，空调设备所有权属于乙方。乙方应承担空调设备在安装、使用过程中因产品质量原因发生的安全责任以及相关损失。在协议期内，甲方应协助乙方对空调设备加强安全保管。若空调在校区内出现被盗等情况，根据公安机关认定的责任归属，由甲、乙双方协商解决。
观点一：属于融资租赁。收入按总租金的现值计量；同时根据合同条款足额计提超出一般商品质保责任的售后服务费用。
观点二：是混合销售合同。按乙方测算的比例将收入分为商品销售和服务收入两部分；商品销售按现值计量；服务收入和成本分期确认。
观点三：是以自己的产品提供服务。在合同初期领用空调时，将存货成本转入长期待摊费用，平时按合同期 8 年平均分摊转入其他业务成本，按合同约定的每年租金确认其他业务收入，租期当中发生的各项移机、维修、保养费用直接计入当期其他业务成本，如果发生无法维修的需要领用新空调替换，视规模和金额大小处理，少量可以直接结转其他业务成本，如果量大可以计入长期待摊费用，按后续合同期摊销。
我倾向于观点三，理由如下： 此业务并非单纯的融资租赁， 按租赁准则第五条， 融资租赁，是指实质上转移了与资产所有权有关的全部风险和报酬的租赁。 此合同来看， 8 年期间除了日常维护保养费，还要承担移机费用、配备备用机、专人驻校维护等成本，金额远高于普通商品质保费用。同时，合同还约定维护保养不及时影响使用遭投诉的，学校有权拒付租金并终止合同。即使在校内被盗，校方也不承担风险。因此，空调在整个租期内可以说是处于厂方的控制之下，与资产所有权有关的风险并未转移，空调公司承担了全部的风险，校方购买的只是一项制冷的服务，至于使用什么空调并无所谓，校方要的只是制冷的效果，而不是资产本身。我们拿最常见的工程机械融资租赁来对比，假如出租方还要承担设备的保养、维护、甚至于提供设备操作人员，并且在设备不能使用的时候免费提供新设备，还能仅仅被视为融资租赁吗？
征求大家意见，谢谢！

回答人：chenyiwei
基本赞同你的意见。参考IFRIC 4中的相关指引（尤其是参考其中的示例 2 ），该项交易在经济实质上并不构成一项租赁，因此不能适用《企业会计准则第 21 号——租赁》进行会计处理。该企业实际上就是以自有资产提供制冷服务。在整个过程中不涉及资产所有权上主要风险和报酬的转移问题。 Example of an arrangement that does not contain a lease Facts IE3 A manufacturing company (the purchaser) enters into an arrangement with a third party (the supplier) to supply a specific component part of its manufactured product for a specified period of time. The supplier designs and constructs a t adjacent to the purchaser's factory to produce the component part. The designed capacity of the t exceeds the purchaser's current needs, and the supplier maintains ownership and control over all significant aspects of operating the t. The arrangement provides for the following: • The supplier's t is explicitly identified in the arrangement, but the supplier has the right to fulfil the arrangement by shipping the component parts from another t owned by the supplier. However, to do so for any extended period of time would be uneconomic. • The supplier is responsible for repairs, maintenance, and capital expenditures of the t. • The supplier must stand ready to deliver a minimum quantity. The purchaser is required to pay a fixed price per unit for the actual quantity taken. Even if the purchaser's needs are such that they do not need the stated minimum quantity, they still pay only for the actual quantity taken. • The supplier has the right to sell the component parts to other customers and has a history of doing so (by selling in the replacement parts market), so it is expected that parties other than the purchaser will take more than an insignificant amount of the component parts produced at the supplier's t. Assessment IE4 The arrangement does not contain a lease within the scope of IAS 17. An asset (the t) is explicitly identified in the arrangement and fulfilment of the arrangement is dependent on the facility. Although the supplier has the right to supply component parts from other sources, the supplier would not have the ability to do so because it would be uneconomic. However, the purchaser has not obtained the right to use the t because the purchaser does not have the ability or right to operate or direct others to operate the t or control physical access to the t, and the likelihood that parties other than the purchaser will take more than an insignificant amount of the component parts produced at the t is more than remote, on the basis of the facts presented. In addition, the price that the purchaser pays is fixed per unit of output taken.